【裁判字號】    95,判,676
【裁判日期】    950511
【裁判案由】    綜合所得稅
【裁判全文】
最  高  行  政  法  院  判  決
                                     95年度判字第00676號
上  訴  人  財政部臺北市國稅局
代  表  人  張盛和
被 上訴 人  甲○○
上列當事人間因綜合所得稅事件，上訴人不服中華民國93年12月
16日臺北高等行政法院92年度訴字第3943號判決，提起上訴。本
院判決如下：
    主  文
原判決廢棄，發回臺北高等行政法院。
    理  由
一、被上訴人與蔡林金花等32人，於68、69年間，共同出資購買
    坐落高雄縣鳥松鄉○○段569地號等23筆土地。因該等土地
    為農業用地，而被上訴人等均未具自耕農身分，無法取得自
    耕能力證明書，致未能辦理產權過戶，乃以蔡林金花名義辦
    理登記在案。其中高雄縣鳥松鄉○○段569地號土地嗣於88
    年間經高雄縣鳥松鄉辦理徵收，並以蔡林金花名義取得補償
    費新臺幣（下同）39,283,616元，被上訴人依「土地共有比
    例切結書」所載，按出資比例2.5%向蔡林金花取得982,090
    元，未申報其他所得，經財政部臺灣省南區國稅局（以下簡
    稱南區國稅局）查獲通報上訴人依法辦理。上訴人遂依查得
    資料，核定被上訴人88年度其他收入為982,090元，減除購
    地成本54,005元，核定被上訴人其他所得為928,085元，併
    課核定綜合所得總額6,426,649元, 淨額5,827,649元，並就
    被上訴人漏報系爭其他所得計928,085元，違反所得稅法第
    71條第1項規定，乃依所得稅法第110條第1項規定，按所漏
    稅額282,711元，處罰鍰141,300元。被上訴人不服，申經復
    查結果，未獲准變更，提起訴願，亦遭決定駁回，遂提起行
    政訴訟。
二、被上訴人於原審起訴主張：查被上訴人於67、68年間與其他
    共有人合資購系爭土地後，於83年10月26日於高雄地方法院
    公證處以83年認字第502670號認證，該認證切結書明載「個
    人（即各共有人）擁有出資比例之持份土地，信託登記為蔡
    林金花所有」，核其性質當屬民法上之信託登記，此與單純
    借用有自耕農身分之他人登記所有權之情形截然不同。而系
    爭土地於88年間遭國家強制徵收而發放補償金，依司法院釋
    字第425號解釋意旨，國家徵收人民土地之行為，屬於「公
    法上行使公權力之行為」，其結果則導致被徵收人財產上受
    有損害而構成「特別犧牲」，自應給予合理之補償，被上訴
    人等共有人所得請求蔡林金花返還之標的物由「系爭土地」
    變更為「徵收補償金」，性質上僅係「原有財產型態有所變
    更」，依本院78年度判字第2663號判決、91年1月31日台財
    稅第0910450396號函（以下簡稱91年函釋）意旨，自不得課
    徵所得稅。退萬步言，縱認為本件應課徵所得稅，斟酌所得
    稅法第14條第1項第10類之規定，「其他所得」之計算應以
    收入額減除成本及必要費用，則上訴人應詳實核算68年、69
    年間至88年間之幣值減損及土地稅捐，將之計入成本及必要
    費用始屬合理。末查，關於罰鍰部分，被上訴人於88年度綜
    合所得稅申報時無法預見，不可歸責於被上訴人，上訴人科
    處罰鍰顯有違誤，為此，求為判決撤銷原處分及訴願決定等
    語。
三、上訴人則以：查被上訴人與蔡林金花等32人先前共同出資購
    買之系爭土地，乃係以蔡林金花名義辦理登記，嗣被上訴人
    等為確保其權利，雖於83年10月26日向高雄地院公證系爭土
    地之共有比例切結書，惟並未具此辦理分割登記，被上訴人
    等僅係為防止土地所有權人將系爭土地再移轉他人，而取得
    將來土地權利移轉之請求權而已，並非因此即取得系爭土地
    之所有權，準此，系爭土地因地方政府興辦公共工程而予以
    徵收，被上訴人等自不能主張其為土地所有權人，而逕向需
    地機關請求給付土地徵收之補償費。是系爭土地嗣後經高雄
    縣鳥松鄉辦理徵收並給予補償，自係由蔡林金花（即土地所
    有權人）領取補償費。至被上訴人等按渠等投資比例，再向
    蔡林金花取得其應分得之補償費，是項補償費之取得，乃係
    依其得向蔡林金花主張移轉土地權利之請求權而間接取得，
    是原核定以被上訴人所取得之補償費，符合所得稅法第14條
    第1項第10類之其他所得之規定，併予課徵所得稅，即非無
    據。被上訴人88年度綜合所得稅結算申報，除漏報系爭其他
    所得928,085元，短漏稅額為282,711元，上訴人依行為時所
    得稅法第110條第1項規定，按所漏稅額處以0.5倍罰鍰，計
    141,300元（計至百元止），核無違誤等語，作為抗辯。
四、原判決撤銷訴願決定及原處分（含復查決定）係以：查國家
    徵收人民土地之行為，係因公共事業之需要，對人民受憲法
    保障之財產權經法定程序予以剝奪，屬「公法上行使公權力
    之行為」，遂就被徵收人財產上之損害給予合理之補償，此
    觀司法院大法官會議釋字第425號解釋即明。是徵收補償費
    既係原不動產物權之替代，自不因其不動產原始權利取得原
    因（如合夥、贈與、繼承等）而異其性質。第以本件被上訴
    人自蔡林金花處所取得之982,090元既係系爭土地徵收補償
    費之一部分，其性質即仍係屬徵收補償費，揆諸憲法第19條
    、所得稅法第4條第1項第16款、第14條第1項第10類規定，
    及財政部91年函釋，上訴人本不得予以核課所得稅；至被上
    訴人與蔡林金花等人間是否具有信託關係抑係屬合夥關係，
    渠等就系爭土地徵收補償費是否應按出資比例分配，暨蔡林
    金花是否有交付補償費予各出資人之義務等項，要屬私法關
    係，與公法之徵收補償費係屬二事，本不得混為一談，上訴
    人將蔡林金花因私權利之法律關係而交付予被上訴人之款項
    ，遽認為具有權利轉換性質，容有誤解，其對系爭982,090
    元金額未予究明性質，尚非符合實質課稅原則之本旨。又查
    系爭金額並非被上訴人將其出資之土地予以買賣而取得之對
    價，並無差價利得可言，退步言，縱系爭982,090元係買賣
    土地所取得之利差，徵之租稅法定主義，上訴人亦僅能按其
    交易性質依法核課相關稅捐（如土地增值稅等），而不得逕
    行創設法律所未規定之稅賦，況個人出售土地之所得免納所
    得稅，為所得稅法第4條第1項第16款所明定，遑論系爭補償
    費係原物權之替代，並非另有所得，被上訴人即無其他所得
    可言，此與為避免買入後旋即賣出農地藉機賺取價差之84年
    函釋所指「價差所得」情形迥異，上訴人竟以該函釋為據，
    指稱系爭金額為被上訴人「合夥收益之分配」云云，非惟乏
    其立論依據，其進而課徵所得稅並處以漏稅罰，更添加法律
    所無之限制，違反租稅法律主義，自非適法等由，為其判斷
    基礎。
五、本院按行為時所得稅法第4條第1項第16款規定，個人及營利
    事業出售土地，其交易之所得免納所得稅。又「個人領取法
    定徵收補償費不課徵所得稅。」固經財政部91年1月31日台
    財稅第0910450396號函釋在案。惟上開所得稅法規定與財政
    部函釋意旨，均以土地被徵收領取補償費之所有權人，方有
    適用，亦即原為土地所有權人於領取補償費之納稅義務人，
    始能免徵所得稅。本件被上訴人與蔡林金花等32人，於68、
    69年間，共同出資購買坐落高雄縣鳥松鄉○○段569地號等
    23筆土地。因該等土地為農業用地，而被上訴人等均未具自
    耕農身分，無法取得自耕能力證明書，致未能辦理產權過戶
    ，乃以蔡林金花名義辦理登記在案。其中高雄縣鳥松鄉○○
    段569地號土地嗣於88年間經高雄縣鳥松鄉辦理徵收，並以
    蔡林金花名義取得補償費39,283,616元，被上訴人依「土地
    共有比例切結書」所載，按出資比例2.5%向蔡林金花取得98
    2,090元，未申報其他所得等情，為原判決所確定之事實。
    系爭土地既登記於蔡林金花名下，被上訴人依民法第758條
    規定，尚非系爭土地所有權人。其僅取得將來土地權利移轉
    之請求權而已，並非因此即取得系爭土地之所有權。系爭土
    地之所有權人仍屬蔡林金花，是系爭土地嗣後經高雄縣政府
    鳥松鄉公所辦理徵收並補償，自係對蔡林金花補償，而非對
    被上訴人，被上訴人係基於共同出資，而向土地所有權人蔡
    林金花分得系爭款項，乃係權利之轉換，非徵收土地所直接
    取得之補償，自無所得稅法第4條第1項第16款免徵所得稅之
    適用。次按司法院釋字第425號解釋指明：「土地徵收，係
    國家因公共事業之需要，對人民受憲法保障之財產權，經由
    法定程序予以剝奪之謂。．．．惟土地徵收對被徵收『土地
    之所有權人』而言，係為公共利益所受特別犧牲，是補償費
    之發給不宜遲延過久。．．．」是則，除法律別有規定外，
    土地徵收補償費之發給應以被徵收土地之所有權人為原則。
    原審援引上開司法院解釋，認為徵收補償費係原不動產物權
    之替代，不因其不動產原始權利取得原因（如合夥、贈與、
    繼承）而異其性質，進而論斷本件被上訴人取自蔡林金花之
    系爭款項，其性質仍屬徵收補償費等語，自有可議。至於財
    政部91年函釋，係就個人領取法定徵收補償費不課徵所得稅
    一節為釋示；本件被上訴人所取得之系爭款項性質上並非補
    償費，已如前述，自無從適用此函釋而認系爭款項係屬免稅
    所得。從而原判決遽以首開規定及財政部91年函釋，認定本
    係不得予以核課所得稅等詞，亦屬率斷。上訴論旨指摘原判
    決違誤，為有理由。惟本件被上訴人於原審主張系爭款項應
    依所得稅法第14條第1項第10類詳實核算成本及費用，且就
    違章事實既無所知或可得而知之認識應無故意或過失等節，
    原審未予認定事實，本院無從為法律上之判斷，爰將原判決
    廢棄，發回原審法院。
據上論結，本件上訴為有理由，爰依行政訴訟法第256條第1項、
第260條第1款，判決如主文。
中    華    民    國    95    年    5     月    11    日
                  第二庭審判長法  官  廖  政  雄
                              法  官  林  清  祥
                              法  官  鍾  耀  光
                              法  官  姜  仁  脩
                              法  官  胡  國  棟
以  上  正  本  證  明  與  原  本  無  異
中    華    民    國    95    年    5     月    11    日
                              書記官  張  雅  琴


司法院資訊處製作；財團法人民間司法改革基金會備份。
